臺灣臺北地方法院民事判決
110年度訴字第5189號
原      告  弘釧貿易股份有限公司

法定代理人  呂健瑋  
訴訟代理人  范國華律師
            郭凌豪律師
複  代理人  陳冠瑋律師
被      告  順康瑞企業有限公司

法定代理人  姜振民  


上列當事人間債務人異議之訴事件，本院於民國111年1月24日言
詞辯論終結，判決如下：
    主  文
確認臺灣高等法院一零九年度上更一字第一六四號民事判決主文
第一項所示之債權（即新臺幣柒拾萬元及自民國一零三年十二月
一日起至清償日止，按年息百分之六計算之利息），逾新臺幣肆
萬柒仟零壹拾捌元部分債權不存在。
被告不得以臺灣高等法院一零九年度上更一字第一六四號民事判
決暨確定證明書為執行名義，就逾新臺幣肆萬柒仟零壹拾捌元部
分，對原告聲請強制執行。
原告其餘之訴駁回。
訴訟費用由被告負擔百分之九十三，餘由原告負擔。
    事實及理由
壹、程序方面
一、原告原起訴聲明：本院110年度司執字第80580號強制執行事
    件（下稱系爭執行事件）之強制執行程序（下稱系爭執行程
    序）應予撤銷。嗣變更聲明為：確認臺灣高等法院（下稱高
    院）109年度上更一字第164號民事判決（下稱系爭高院判決
    ）主文第一項所示債權【即新臺幣（下同）70萬元及自103
    年12月1日起至清償日止，按年息6％計算之利息】不存在。
    被告不得以系爭高院判決暨確定證明書為執行名義，對原告
    聲請強制執行，核屬請求之基礎事實同一，合於民事訴訟法
    第255條第1項第2款之規定，應予准許。
二、本件被告經合法通知，未於言詞辯論期日到場，核無民事訴
    訟法第386條所列各款情形，爰依原告之聲請，由其一造辯
    論而為判決。
貳、實體方面
一、原告主張：
　㈠原告於履行兩造間採購合約書之過程中，曾代被告墊付相關
    費用，故原告前依不當得利法律關係，起訴請求被告返還墊
    付之費用，經臺灣新北地方法院（下稱新北地院）104年度
    訴字第341號民事判決，判決被告應給付原告54萬222元，及
    自104年1月5日起至清償日止，按年息5％計算之利息，被告
    雖提起上訴，經高院以105年度上字第1416號民事判決，駁
    回被告上訴而確定，故被告對原告負有前開不當得利債務。
　㈡因兩造間如附表所示之訴訟，原告業已預納如附表一所示之
    訴訟費用，故被告對原告負有至少21萬4933元之訴訟費用債
    務。
　㈢兩造及訴外人竣為國際貿易有限公司(下稱竣為公司）於101
    年間，三方合作投標國防部軍備局代國防部空軍司令部資通
    處採購之「機動通信指揮車車廂等14項設備採購案（購案編
    號ED01006L11PE，下稱系爭採購案）」，原告前依與竣為公
    司間101年10月16日採購合約書，起訴請求竣為公司給付貨
    款等，但竣為公司在訴訟中為抵銷抗辯，以竣為公司於履行
    與國防部簽訂之「國防部軍備局採購中心訂購軍品契約」之
    期間，對國防部有未依約定期限履約之情事，遭國防部計罰
    775萬8000元之逾期違約金，逾期係原告所致為由，抗辯應
    由原告負擔逾期違約金775萬8000元，經本院104年度重訴字
    第114號民事判決認定竣為公司遭國防部扣罰逾期違約金，
    應由原告負責其中682萬4040元，此判決業已確定，且已告
    知被告參加訴訟，有參加效力，被告不得主張此判決不當。
    依兩造簽訂之「採購合約書」第7條第1款、第2款及第4款之
    約定，被告應對原告負遲延責任，並賠償原告682萬4040元
    ，故被告對原告負有682萬4040元之債務不履行損害賠償債
    務。
　㈣原告前以起訴狀繕本之送達，以原告對被告所負系爭高院判
    決債務，與被告對原告所負54萬2222元之不當得利債務、68
    2萬4040元之債務不履行債務，為抵銷之意思表示，復以民
    事準備暨調查證據聲請狀繕本之送達，以原告對被告所負系
    爭高院判決債務，與被告對原告所負54萬2222元之不當得利
    債務、21萬4933元之訴訟費用債務、682萬4040元之債務不
    履行損害賠償債務，為抵銷之意思表示。被告前執系爭高院
    判決及確定證明書對原告為強制執行，經本院以系爭執行事
    件受理，被告雖已撤回強制執行，因原告已為如上之抵銷意
    思表示，原告仍得請求確認系爭高院判決所示之債權不存在
    ，並請求被告不得再執系爭高院判決及確定證明書對原告為
    強制執行。爰依強制執行法第14條第1項規定提起本件訴訟
    等語，並聲明：⒈確認系爭高院判決主文第一項所示債權（
    即70萬元及自103年12月1日起至清償日止，按年息6％計算之
    利息）不存在。⒉被告不得以系爭高院判決暨確定證明書為
    執行名義，對原告聲請強制執行。
二、被告未於言詞辯論期日到場，據其提出之書狀所為之聲明及
    答辯略以：兩造仍有其他訴訟正上訴中，為免徒增程序負擔
    ，已撤回系爭執行事件，原告之訴無權利保護必要性。原告
    與竣為公司之訴訟，與被告無直接關連，且已經認定原告對
    竣為公司之損失可歸責，不利益不應轉嫁被告，系爭高院判
    決直接認定被告履約過程無故意過失，實情為原告違法任意
    解約，又無端終止契約，原告請求無理由等語，資為抗辯，
    並聲明：原告之訴駁回。
三、本院得心證之理由：
　㈠本件基礎事實：
　⒈兩造及竣為公司有如附表二所示之訴訟情形，有各該判決在
    卷可稽（見本院卷第231-308頁），其中系爭高院判決之主
    文略以：「原判決關於㈠駁回上訴人（按：即原告，下同）
    後開第二、三項之訴部分；㈡命上訴人給付超過新臺幣柒拾
    萬元本息部分，及各該部分假執行之裁判，暨訴訟費用之裁
    判（除確定部分外）均廢棄。確認被上訴人（按：即被告，
    下同）執有上訴人所簽發如附表編號1、2、3所示支票及編
    號4支票於超過新臺幣柒拾萬元部分之票據債權不存在。被
    上訴人應將如附表編號1、2、3所示支票返還上訴人。上開
    廢棄㈡部分，被上訴人在第一審之訴及假執行之聲請均駁回
    。其餘上訴駁回。」，簡言之，系爭高院判決最終判決，被
    告依票款請求權之法律關係反訴請求原告應給付票款520萬
    元，僅於70萬元及自103年12月1日起至清償日止，按年息6％
    計算之利息範圍內係屬有據，首先敘明。
　⒉被告前於110年8月5日執系爭高院判決及送達證明為執行名義
    ，聲請為原告為強制執行，聲請內容為：原告應給付被告70
    萬元，及自103年12月1日起至清償日止，按週年利率6％計算
    之利息。經本院以系爭執行事件受理，被告已於110年11月2
    日撤回系爭執行事件等情，業經本院調取系爭執行卷核閱無
    訛，亦先陳明。
　㈡本件有權利保護必要性：
　　所謂訴訟有權利保護必要，係指尋求權利保護者，有經由向
    法院請求之方式，以實現其所要求之法律保護利益之意。原
    告原起訴請求撤銷系爭執行程序，因被告已撤回系爭執行事
    件，而變更聲明如前述，因被告非不得再執系爭高院判決及
    確定證明書對原告為強制執行，是原告仍有藉由向法院提起
    本訴之方式，實現所要求之法律保護利益。被告抗辯因系爭
    執行程序業已撤回，原告即無權利保護必要云云，尚無可採
    。
　㈢原告以系爭高院判決對被告所負債務，與被告對原告所負不
    當得利債務、訴訟費用債務為抵銷，有理由：
　⒈原告主張依新北地院104年度訴字第341號民事判決、高院105
    年度上字第1416號民事判決，被告對原告負有54萬2222元，
    及自104年1月5日起至清償日止，按年息5％計算之利息之不
    當得利債務；兩造間如附表所示之訴訟，原告業已預納如附
    表所示之訴訟費用，故被告對原告負有至少有21萬4933元之
    訴訟費用債務等情，業已提出新北地院104年度訴字第341號
    判決、高院105年度上字第1416號判決、高院105年度上字第
    1416號裁定、系爭高院判決、法律服務請款單各1份及新北
    地院104年度訴字第341號裁定2份為證（見本院卷第231-370
    、275-288、315-321頁），被告對於原告主張之事實，已於
    相當時期受合法之通知，而於言詞辯論期日不到場，亦未對
    此部分提出準備書狀爭執，依民事訴訟法第280條第3項，應
    視同自認原告之上開主張為真實。
　⒉原告主張以起訴狀及民事準備暨調查證據狀繕本之送達，為
    以對被告所負債務，與被告對原告所負54萬2222元本金及法
    定遲延利息不當得利債務、21萬4933元之訴訟費用債務為抵
    銷之意思表示部分，因原告之起訴狀繕本已於110年9月3日
    寄存送達被告，已於110年9月13日生送達效力，原告之民事
    準備暨調查證據狀繕本已於110年12月20日送達被告等情，
    有本院送達證書、本院111年1月24日言詞辯論筆錄各1份在
    卷可考（見本院卷第39、332頁），是原告所為抵銷之意思
    表示，業已到達被告，發生抵銷效力。原告所為此部分抵銷
    ，自屬有據。
　㈣原告以系爭高院判決對被告所負債務，與被告對原告所負債
    務不履行損害賠償債務為抵銷，無理由：
　⒈原告主張原告雖應對竣為公司負遲延責任，賠償竣為公司682
    萬4040元，但該遲延為被告所致，依兩造簽訂之採購合約書
    第7條第1款、第2款及第4款之約定，被告應對原告負遲延責
    任，並賠償原告682萬4040元，故被告對原告負有682萬4040
    元之債務不履行損害賠償債務等情，為被告所否認，自應由
    原告對有利之事實，負舉證之責。
　⒉依本院104年度重訴字第114號民事判決所示（見本院卷第293
    -308），原告前依與竣為公司間101年10月16日採購合約書
    ，起訴請求竣為公司給付貨款845萬9996元並賠償終止契約
    所生損害164萬9991元，經竣為公司在訴訟中為2項抵銷抗辯
    ，其中1項即竣為公司於履行與國防部簽訂之「國防部軍備
    局採購中心訂購軍品契約」之期間，對國防部有未依約定期
    限履約之情事，遭國防部計罰775萬8000元之逾期違約金，
    此部分遲延，係因原告所致，應由原告負擔逾期違約金775
    萬8000元之損害賠償責任，本院104年度重訴字第114號民事
    判決最終認定竣為公司因遲延201日遭國防部扣罰逾期違約
    金775萬8000元，其中176天可歸責於原告，故應由原告負責
    其中682萬4040元之損害賠償之責任，此部分事實先予認定
    。
　⒊按「1.雙方同意確實依合約協議及標案需求履約，並遵守相
    關規定：乙方（即被告，下同）保證其交付之相關產品設備
    及項目皆符合本案招標文件及符合投標所提規格建議書內對
    產品規格、數量以及交貨作業時程之規範。2.本案於雙方履
    約期間，如可歸責甲（即原告，下同）或乙方之因素，致生
    甲方與業主合約中規定之遲延、罰則等相關規定，該可歸責
    時，甲或乙方同意完全承擔，並負擔受損方之所有損失。4.
    乙方負責提供、施工安裝之合約項目，保證符合國防部軍備
    局採購中心案號：ED01006L111機動通信指揮車車廂等14項
    標案技術規範、交貨時程與保固規定，若因供貨品項不符合
    本案規定與要求，導致甲方需承受業主罰款等處分，乙方包
    含連帶保證人姜振民先生，同意對甲方負擔完全賠償與損失
    責任」，兩造間採購合約書第7條第1款、第2款、第4款約定
    分別定有明文。是兩造間採購合約書第7條第2款、第4款約
    定堪為原告求償之請求權基礎，而被告要依兩造間採購合約
    書第7條第2款或第4款約定負損害賠償責任，前提均為因可
    歸責於被告之因素，致生遲延、罰則或不符合技術規範、交
    貨時程與保固規定，原告自應對此盡舉證之責。惟依新北地
    院104年度訴字第341號民事判決、高院105年度上字第1416
    號民事判決、系爭高院判決所示（見本院卷第231-269、275
    -288頁），均認定原告先行要求被告暫緩施作第2批車廂，
    難認被告遲延交車有可歸責之事由（見本院卷第251頁）；
    原告因其業主竣為公司未給付工程款，而要求被告暫時停工
    ，被告既係依原告要求停工，並多次告知原告通知復工之時
    程及方法，自無給付遲延之可歸責事由（見本院卷第267頁
    ）；原告確有要求被告暫緩施作，被告並多次向原告表示若
    原告於預計交貨日前120日以書面正式通知復工備料與施作
    ，被告當依原告通知履行，堪認原告係因其業主竣為公司未
    給付工程款，而要求被告暫時停工，被告既係依原告要求停
    工，並多次告知通知復工之時程及方法，自無給付遲延之可
    歸責事由（見本院卷第283頁），是被告抗辯系爭高院判決
    認定被告履約無故意過失等詞，即屬可採，原告因就給付遲
    延係可歸責被告之事實未盡舉證之責，以系爭高院判決對被
    告所負債務，與被告對原告所負債務不履行損害賠償債務為
    抵銷，應屬無據。
　㈤原告本件訴訟，部分有理由：
　⒈按執行名義成立後，如有消滅或妨礙債權人請求之事由發生
    ，債務人得於強制執行程序終結前，向執行法院對債權人提
    起異議之訴。如以裁判為執行名義時，其為異議原因之事實
    發生在前訴訟言詞辯論終結後者，亦得主張之，強制執行法
    第14條第1項定有明文。原告本件起訴時，系爭執行程序尚
    未終結，而於被告撤回系爭執行程序後，仍以強制執行法第
    14條第1項為請求權基礎，變更聲明如第二項聲明所示，即
    被告不得以系爭高院判決暨確定證明書為執行名義，對原告
    聲請強制執行，於法尚無不合。又抵銷即屬消滅債權人請求
    之事由之一，且原告本件所為抵銷之意思表示，在系爭高院
    判決確定後，依前開規定提起債務人異議之訴，亦無不合。
　⒉原告因系爭高院判決對被告負有「70萬元及自103年12月1日
    起至清償日止，按年息6％計算之利息」之債務，若以抵銷意
    思表示送達被告之110年9月13日計算，原告所負利息債務總
    額應為28萬5015元【計算式：70萬元×(6+31/366+256/365)×
    6％＝28萬5015元，元以下四捨五入，以下同】。原告得以被
    告對原告所負54萬2222元及104年1月15日至清償日止，按年
    息5％計算之利息之不當得利債務、21萬4933元訴訟費用債務
    為抵銷，其中不當得利債務部分，若以110年9月13日計算，
    被告所負利息債務總額應為18萬642元【計算式：54萬2222
    元×(6+242/365)×5％＝18萬642元，元以下四捨五入】，依民
    法第342條規定準用民法第323條規定之結果，原告所提出之
    抵銷，應先充原告所負利息債務總額28萬5015元，次充原本
    70萬元，故被告仍對原告有4萬7218元之本金債權【計算式
    ：70萬元－（54萬2222元＋18萬642元＋21萬4933元－28萬5015
    元）＝70萬元－65萬2782元＝4萬7218元】，原告本件請求確認
    系爭高院判決所示債權全部不存在，被告不得以系爭高院判
    決暨確定判決書為執行名義，對原告聲請強制執行，僅於逾
    4萬7218元範圍內，係屬有據（換言之，被告所執系爭高院
    判決所示債權，其中本金4萬7218元部分，債權仍屬存在，
    被告在此金額範圍內，仍得持系爭高院判決對原告聲請強制
    執行）。
四、綜上所述，原告依強制執行法第14條第1項規定請求：「確
    認系爭高院判決所示債權，逾4萬7218元部分債權不存在。
    被告不得以系爭高院判決暨確定證明書為執行名義，就逾4
    萬7218元，對原告為強制執行」，為有理由，應予准許，逾
    此範圍，則無理由，應予駁回。
五、本件事證已臻明確，兩造其餘攻擊防禦方法及證據，核與判
    決之結果不生影響，爰不一一論列，併此敘明。
六、訴訟費用負擔之依據：民事訴訟法第79條。 
中　　華　　民　　國　　111 　年　　3 　　月　　18　　日
                  民事第二庭    法　官　李子寧
以上正本係照原本作成。
如對本判決上訴，須於判決送達後20日內向本院提出上訴狀。如
委任律師提起上訴者，應一併繳納上訴審裁判費。　　　　　　
中　　華　　民　　國　　111 　年　　3 　　月　　18　　日
　　　　　　　　　              書記官  黃幸雪
附表一：
案號 原告繳納金額（新臺幣） 被告應負擔金額（新臺幣） 新北地院104年度訴字第341號民事判決 5萬9608元 5萬1859元 高院105年度上字第1416號民事判決 7萬8720元 6萬8487元 最高法院109年度台上字第759號民事判決 7萬8720元 6萬8487元 第三審律師費 3萬元 2萬6100元 總計  21萬4933元 

附表二：
編號 當事人 判決字號 1 原告：本件原告 被告：本件被告 新北地院104年度訴字第341號民事判決   高院105年度上字第1416號民事判決   最高法院109年度台上字第759號民事判決   系爭高院判決   最高法院110年度台上字第3136號民事裁定 2 原告：本件原告 被告：竣為公司  本院104年度重訴字第114號民事判決